臺灣桃園地方法院民事判決　　　　　　　109年度婚字第429號
原　　　告　乙○○
被　　　告　甲○○


訴訟代理人　張立宇律師
複 代理 人　劉立耕律師
上列當事人間請求離婚事件，本院於民國110 年10月28日言詞辯
論終結，判決如下：
    主  文
准原告與被告離婚。
訴訟費用由被告負擔。
    事實及理由
一、原告主張：
  ㈠兩造於民國74年4 月16日結婚，婚後兩造原與被告母親及小
    叔租屋同住，惟兩造生下二名女兒吳蕙如與吳常綺（均已成
    年）後，因居住空間狹小，且二名女兒日漸長大，一家四口
    仍同睡一室，不利於二名女兒身心發展，且全家六人共用一
    間衛浴，生活極其不便，另外原告某日發現原告小叔竟不顧
    原告女兒已屆國小之齡，在原告女兒洗澡時，僅為拿取浴室
    內之個人物品，竟要求原告女兒開門讓其進入，罔顧男女有
    別，原告小叔之舉恐會造成女兒內心不良影響，因此，原告
    遂向被告提出一家四口搬家，惟被告均置之不理。原告為了
    二名女兒著想，以自身積蓄買下現居住之桃園市○○區○○
    路00巷00弄0 號5 樓住處（下稱愛國路住處），買下該屋後
    ，原告仍不斷勸說被告一起搬入該處，並提議該屋之樓頂加
    蓋讓婆婆與小叔入住，惟被告不同意一起搬遷，原告無奈之
    下於購買該屋後一年搬入該處所。之後原告再度要求被告遷
    入愛國路住處同住，仍屢遭被告拒絕，因此從原告搬入愛國
    路住處後，兩造即分居至今逾二十年以上。
  ㈡婚後被告從未支付小孩扶養費等生活開銷，亦未參與二名女
    兒之任何學校活動，也未關心小孩之生活及學習狀況，二名
    女兒均是由原告一手扶養長大，甚者，被告極為偏心長女，
    動輒打罵次女，經原告勸說，被告皆未改善，致使次女成長
    過程缺乏父親之關懷。而兩造分居以來，被告除如前所述，
    罔顧為人夫、人父之責任外，每每至原告上開愛國路住處時
    ，僅為向原告強行索歡，完全不顧原告感受。在86年至90年
    中間，某次兩造為小孩的學費、生活費及小孩的教養事宜起
    口角，過程中被告不高興就去廚房拿刀要砍原告，原告跟被
    告說：「沒關係，你直接殺了我，小孩就變成你的責任」，
    被告雖未下手，惟原告為此事已深感恐懼。
  ㈢綜上，兩造分居至今已二十餘年，雙方已無任何互動，更無
    夫妻情誼，無法再復合，兩造之婚姻已有重大破綻，且應可
    歸責於被告。為此，爰依民法第1052條第2 項之規定，訴請
    判決離婚等語。並聲明：如主文所示。
二、被告答辯則以：
  ㈠兩造原約定住所為被告之住所（桃園市○○區○○路000 巷
    0 號，下稱原租屋處），婚後原告從未操持家務，生活開銷
    皆由被告負擔，甚至三餐皆由被告母親烹煮，且被告亦未曾
    聽聞原告反映被告胞弟欲在兩造女兒洗澡時進入浴室拿取物
    品一事。
  ㈡原告未與被告商議即自行購買其現居之愛國路住處，原告雖
    提議頂樓可供婆婆居住，然未顧及年邁婆婆上下樓梯之不便
    ，此乃原告一廂情願的想法。關於居住問題，被告曾表示原
    告可以提供積蓄，將被告郊區之舊房舍拆除重建三層樓房屋
    ，除可省下租金，解決居住處狹小的問題，且原告購買之愛
    國路房屋亦可出租增加收入，但為原告拒絕。原告隨後不顧
    被告反對，於84、85年間未經被告同意，逕自帶走兩造女兒
    遷入愛國路住處，兩造即分居迄今。被告於原告離家後多次
    請求原告帶子女返家團聚，亦曾要給付生活費予原告，均遭
    原告拒絕，原告甚至要求子女就讀之學校不准讓被告代為繳
    納學費，長年阻絕被告與子女聯繫共享天倫。然而被告於分
    居期間，每月皆多次赴原告住處探望原告及子女，雙方均有
    正常之互動，並無偏心長女、持刀求歡、拒絕給付扶養費等
    情事。
  ㈢被告曾於86年間欲與原告離婚，並願給付原告新臺幣（下同
    ）200 萬元，豈料原告不僅拒絕，且向被告的阿姨表明其不
    願意離婚之目的，是要將被告蹉跎至終老。被告另於87年間
    向調解委員會申請調解離婚，惟原告母親、大姨均勸兩造好
    好相處溝通就可以維持婚姻，兩造遂依長輩期望返回商討。
    惟被告始終等不到原告善意正面之團聚回應，於108 年1 月
    間被告向法院申請履行同居義務之調解，原告仍未出席，亦
    無任何善意回應。
  ㈣被告自兩造分居後均，努力維持兩造之婚姻關係，反觀原告
    逕自攜子女離家、剝奪被告之天倫之樂在先，復提起本件訴
    訟，顯然兩造間難以維持婚姻之重大事由，應由原告負責，
    原告主張民法第1052條第2 項訴請離婚，顯無理由。
  ㈤並聲明：原告之訴駁回
三、本院判斷：
  ㈠原告主張兩造於74年4 月16日結婚，婚後兩造原與被告母親
    及小叔同住於桃園市○○區○○路000 巷0 號，兩造共同育
    有二女即吳蕙如與吳常綺（均已成年），嗣原告於八十幾年
    間自行購買愛國路住處搬入後，兩造自八十幾年間起即分居
    至今等事實，業據原告提出兩造戶籍謄本在卷為證，被告就
    上情僅辯稱：原告搬離兩造原租屋處之確切時間應為84、85
    年間，而非原告所述之81年間，就其餘上述事實則不爭執，
    是依上述，兩造分居至今已長達20餘年，堪以認定。
  ㈡按有民法第1052條第1 項各款以外之重大事由，難以維持婚
    姻者，夫妻之一方得請求離婚，但其事由應由夫妻之一方負
    責者，僅他方得請求離婚，民法第1052條第2 項定有明文。
    。又所謂「有民法第1052條第1 項各款以外之重大事由，難
    以維持婚姻者」，乃抽象的、概括的離婚事由，係民法親屬
    編於74年修正時，為因應實際需要，參酌各國立法例，導入
    破綻主義思想所增設，其目的在使夫妻請求裁判離婚之事由
    較富彈性，至於是否有難以維持婚姻而得請求離婚之重大事
    由，主要係以婚姻是否已生破綻，且達無法回復之望作為判
    斷標準，且此判斷不可由原告已喪失維持婚姻意欲之主觀面
    來加以認定，而應依客觀標準，認定有無難以維持婚姻之事
    實，該事實是否已達倘任何人處於同一境況，均將喪失維持
    婚姻希望之程度以決之。再按夫妻有難以維持婚姻之重大事
    由者，雙方固均得據以請求離婚，惟同條第2 項但書既規定
    ，難以維持婚姻之重大事由應由夫妻之一方負責者，僅他方
    得請求離婚，則於難以維持婚姻之重大事由，夫妻雙方均須
    負責時，自應比較衡量雙方之有責程度後，僅責任較輕之一
    方，得向責任較重之他方請求離婚；如有責程度相同時，雙
    方即均得請求離婚，始符公平之旨（最高法院95年度台上字
    第1026號判決意旨參照）。
  ㈢原告主張：兩造當初基於被告不願意解決居住空間不足及同
    住親屬相處問題而分居，且分居後被告未負擔子女教養責任
    ，即使前往原告住處，僅為強行與原告發生性行為，而非為
    善盡為人夫、為人父之責，兩造分居至今，婚姻已發生嚴重
    破綻難以維持，然為被告所否認，並以前詞置辯。經查：
    ⒈兩造分居原因：
      ①查兩造於74年4 月16日結婚，婚後兩造與被告母親及小
        叔承租僅有三間房間之房屋同住，而兩造於75年、76年
        分別育有二名女兒吳蕙如與吳常綺等情，已如前述，可
        見兩造婚後之家庭成員確實有所增加。又據證人即兩造
        之次女吳常綺證稱：兩造從伊7 歲時開始分居，到目前
        為止將近27年，一開始因為原來住的地方比較小，且原
        告與被告的母親、弟弟生活習慣不同，所以原告用自己
        的積蓄買了現在的房子，原告與子女後來就搬過去住。
        自伊有記憶以來，伊與原告都只能睡原租屋處房間的地
        上，床上永遠都是被告與姊姊睡（見本院卷110 年4 月
        19日言詞辯論筆錄）等語；另據本院囑請家事調查官（
        下稱「家調官」）訪查後出具之調查報告（下稱「家調
        官報告」）所載，被告之弟吳立弘亦向家事調查官稱：
        兩造分居前，被告就有說因為兩造女兒年紀漸長，要把
        舊房子拆掉重建等語（見本院卷第74頁），足見被告就
        兩造當時住居空間不足之問題，亦應有所認識。據此，
        原告主張因兩造原租屋處居住空間不足、不適宜子女成
        長，因而另行規劃購買新住所，尚合於情理。
      ②被告雖辯稱：原告沒有叫伊一起去住，原告如果叫伊去
        住，伊會去住，原告不顧伊反對，於84、85年間未經伊
        同意，逕自帶走兩名女兒遷入愛國路住處，伊曾請原告
        提供積蓄，將被告郊區之舊房舍拆除重建三層樓房屋，
        除可省下租金，解決居住處狹小的問題，而原告購買之
        愛國路房屋亦可出租增加收入，但為原告拒絕云云。然
        原告則主張：伊買下愛國路住處房屋後，不斷勸說被告
        一起搬入新屋，並提議該屋之樓頂可以加蓋讓婆婆與小
        叔住，以改善家庭生活空間，惟被告不同意一起搬遷，
        原告無奈之下，方自行與女兒搬入該處所等語。經查，
        證人吳蕙如（兩造大女兒）證稱：搬出來愛國路住處之
        前，原告有問被告要不要一起搬過去同住，被告有說好
        ，但搬出來後，再問被告什麼時候要來同住，被告的回
        答則始終不確定等語（見本院卷第112 頁背面）；另證
        人吳常綺（兩造二女兒）亦證稱：原告有請被告、及被
        告媽媽、弟弟都一起搬過來住，伊不知道為何被告不同
        意，被告可能因為要照顧母親、弟弟，不想要搬過來等
        語（見本院卷第53頁背面至第54頁）；而被告之弟吳立
        弘亦於家調官調查時稱：原告確實有叫伊等搬過去住，
        但伊與被告去看完後，發現沒有電梯，被告母親膝蓋不
        好，不可能搬過去，被告舊房子是在87年蓋好，惟因沒
        有錢繼續蓋，該房子沒有什麼裝潢，僅有一樓由伊與母
        親居住過一段時間等語（見本院卷第74頁、背面）。依
        上開證人證述之情，參互以觀，核與原告所述伊有邀被
        告及被告母親、弟弟一同搬遷到愛國路住處，較為相符
        ，被告辯稱：原告沒有叫伊一起去住云云，則顯不可採
        。而被告嗣後於本院最後言詞辯論期日詢問時，亦自承
        ：伊曾同意一起搬到新家去住，但沒說何時搬過去，只
        說慢一點會過去等語（見本院卷第114 頁），是綜觀上
        開證人及被告之陳述，縱原告曾先自行決定購買愛國路
        住處，惟原告係因被告遲未解決居住空間不足問題始決
        定購買，而原告於遷入愛國路住處前，確實曾詢問被告
        是否一起搬至新屋同住，被告原先亦曾同意一起搬至新
        屋，惟嗣後被告可能係因被告母親不便遷至原告所購買
        之新屋，而未一同搬入，然此顯然是被告態度反覆、未
        履行搬遷承諾所致，尚難認是原告拒絕被告同住。至被
        告另辯稱：其後伊曾提議原告再提供積蓄，供其重建舊
        房舍云云，惟依被告之弟前開所述，被告舊屋是在87年
        間興建，另再斟諸被告於86年間曾向原告提出離婚（詳
        後述），衡諸常情，原告在「已自行出資購買房屋供家
        人居住、且被告曾對其提出離婚」之情形下，不願再提
        供自己積蓄出資為被告重建房屋，亦屬可茲理解，難認
        可歸責。
    ⒉兩造分居前後均經常爭吵，而分居期間，兩人感情淡薄，
      被告曾欲與原告離婚：
      ①證人即兩造之長女吳蕙如證稱：兩造是在伊國小3 、4
        年級時開始分居，分居之前感情沒有很好，很常吵架，
        為了生活中的事情，有時候是教育小孩的問題，有時候
        是婆媳的問題等語（見本院卷第112 頁背面）；另依家
        調官報告所載，原告認為：其與被告及被告母親同住時
        ，被告的全部心神全放在被告自己及被告母親身上，不
        會放在原告與孩子身上，家中房租、水電是被告付錢，
        小孩其他費用則是伊付（見本院卷第69頁及第69頁背面
        ）；被告則向家調官稱：同住時三餐由伊母親煮，子女
        的生活費「由伊付給伊母親」，家中房租、水電費，由
        伊和弟弟負擔等語（見本院卷第70頁背面）；而被告之
        弟則稱：伊有請原告幫忙分攤家中房租，但遭原告拒絕
        ，原告完全不負擔家中費用等語（見本院卷第70頁背面
        ）。綜合上述可知，被告與原告同住時期，被告雖有負
        擔家中房租、水電、餐食開銷，惟被告均是將金錢交給
        「被告母親」，原告認為被告沒有給付小孩吃住以外的
        其他扶養費用，亦未關心子女學業、生活，被告則認為
        原告幾乎沒有下廚，三餐均是由被告母親烹煮，原告不
        做家事；另依被告所提出之被告胞弟手寫書信內容觀之
        ，被告胞弟亦與原告關係不睦（見本院卷第104-107 頁
        ），足見證人吳蕙如證稱兩造同住期間，兩人經常因生
        活開銷、小孩教育、婆媳問題等事發生爭吵，導致彼此
        關係不佳乙節，亦屬實在。
      ②原告主張兩造分居後，被告每至原告愛國路住處，均僅
        是為看大女兒、或向原告強行索歡，完全不顧原告感受
        ，亦未曾給付任何小孩扶養費，在86年至90年間某次，
        兩造起口角，被告去廚房拿刀欲砍原告，被告其後雖未
        下手，惟原告因為此事感到恐懼等語，雖為被告所否認
        。惟據家調官訪查結果，兩造二女兒吳常綺稱：在兩造
        分居之後，約在伊小三、小四（84年）時，被告一、二
        個月就來一次，每次來只會跟原告求歡，或是強制原告
        跟姊姊搬回去，被告從未到校看過伊，來家裡樓下也不
        會找伊，只會找姊姊，在伊小三至小五時期，有一次被
        告去廚房拿刀架在原告脖子上面，伊跟姐姐去敲門找人
        來救原告，被告才離開等語（見本院卷第77頁）；另兩
        造二女兒吳蕙如亦稱：被告確實在分居後有持刀脅迫原
        告，伊只記得當時原告有受傷，在被告離開之後，原告
        也瑟瑟發抖，伊跟妹妹都有留下深刻印象，伊只記得當
        時伊還有用家裡電話打給張老師、生命線專線求助等語
        （見本院卷第76頁背面），其二人所述核與原告所述較
        為相符。至被告雖辯稱其曾要給付子女生活費予原告，
        均遭原告拒絕云云，惟未舉證以實其說（見本院卷第
        115 頁被告自承無法提出證明），其此所辯洵不足採。
      ③被告自承其曾於86年間向原告提出離婚之要求，因當時
        伊認為原告如果要住外面，乾脆離婚，伊要給原告兩百
        萬，把兩個小孩帶回來養，婚姻就結束，但原告不同意
        ，伊已經沒有心跟原告在一起，但原告把伊拖到現在等
        語（見本院卷第114 頁至背面），足見被告自86年間起
        亦已無心經營兩造婚姻，僅因不甘心原告將伊磋跎至今
        而不願離婚。而本院詢問原告何以現在才提起離婚之訴
        ，原告則答稱：「我以前是為了小孩以及怕父母傷心所
        以忍耐不離婚，現在父母已經過世了、小孩也都三十幾
        歲了，所以我才提起本件離婚之訴」等語（見本院卷第
        52頁背面）。斟諸被告於書狀中稱：伊於87年間向調解
        委員會申請調解離婚時，原告母親、大姨均在場勸兩造
        好好相處溝通，繼續維持婚姻，兩造遂依長輩期望返回
        商討等情（見本院卷第60頁），堪認原告確實係因不忍
        長輩傷心、且子女尚年幼，因而未於86、87年間與被告
        離婚，此種隱忍心情在我國傳統習俗觀念下，亦屬常見
        。
    ⒊兩造分居迄今二十餘年，目前顯少聯絡，形同陌路
      被告固辯稱兩造分居後，伊有付出努力維持婚姻關係云云
      ，然此為原告所否認。查：證人吳常綺（兩造二女兒）證
      稱：被告沒有經常來我們家看我們，一年來看不超過10次
      ，每次來被告跟原告爭吵，伊還必須要到樓下請人幫忙報
      警；伊國小二、三年級，被告有一次來與原告爭吵，後來
      伊與姊姊也在房間吵架，被告進來房間不由分說就打了伊
      一巴掌，後來原告把被告趕出門；兩造爭吵一開始是被告
      說要離婚，伊也不知道為何後來又沒有離婚；被告並未於
      分居期間常來看伊與原告，兩造在分居之前感情就不好，
      分居之後根本就很少往來等語（見本院卷第54頁）。被告
      雖否認證人吳常綺之證詞，並表示證人吳常綺自幼年起與
      原告同住，深受原告影響，證言偏頗，伊與長女吳蕙如仍
      維持良好關係，長女可證伊仍有致力維繫婚姻及家庭云云
      。惟經本院訊證人吳蕙如關於兩造分居後之相處情狀，證
      人吳蕙如亦證稱：剛搬出來的那一年被告有來幾次，但伊
      國中後就沒有印象被告有來過，被告有一次來時，還拿木
      頭撞門，被告打電話過來的頻率也是很少，兩造在分居之
      後，感情不好，見面就吵架，之後這十幾二十年，被告都
      沒有來等語（見本院卷第112 頁背面至第113 頁）。依上
      述可知，證人吳蕙如之證詞，核與證人吳常綺之證詞並無
      明顯出入，證人吳蕙如、吳常綺既為兩造之女兒，份屬至
      親，其二人對於兩造夫妻感情實際上之情形，衡情應有相
      當之瞭解，故其二人之證詞堪認可採。又依其二人所述，
      被告僅於分居之初（第一、二年）較常至原告愛國路住處
      ，然兩造即使見面亦經常因故口角，之後二十餘年以來，
      兩造已幾無往來或聯繫，且被告既坦承其於86年、87年間
      ，主動提議離婚，實難認被告於分居後有努力維持兩造婚
      姻關係之舉。
    ⒋綜合上情，足認兩造之婚姻破綻原因，非單純為原告攜子
      女遷出原租屋處，兩造分居前即因家庭價值觀、住居環境
      、生活費分擔、原告與被告之親屬相處、子女教養等種種
      問題而有摩擦，夫妻感情雖尚未有嚴重衝突，但已難認和
      諧，被告除消極不處理居住空間不足問題外，亦未擔任原
      告與被告家人（母親、弟弟）間之溝通橋樑，且在原告邀
      被告一起搬至愛國路住處時，被告曾同意一起搬至新居，
      惟被告嗣後仍選擇與母親、弟弟同住，而不願前往新居與
      原告及子女同住；兩造其後之分居期間，上情仍未有所改
      善，被告甚至向原告提出離婚，兩造對於是否同住之議題
      仍持續未有共識。且兩造分居之後，被告對於諸多家中開
      銷、夫妻感情之維繫，均採取消極的態度，多年以來將自
      己在婚姻中所應扮演之丈夫、父親角色置身事外，兩造均
      未尋求正向圓滿經營家庭之方法，亦無意修補兩造間夫妻
      日趨淡薄的感情，每每見面口角頻繁；兩造雖然離婚未果
      ，然均已無心經營婚姻，分居至今二十餘年，夫妻顯少聯
      絡，感情至為淡薄，已無互相聞問，與陌生人無異，兩造
      互信、互愛、互諒之基礎確實已不復存在。
四、按婚姻係以夫妻之共同生活為目的，夫妻間應以誠摯相愛、
    互信為基礎，互相協力保持共同生活之圓滿及幸福。依上述
    ，本件兩造分居之主因，乃兩造對共同居住處所之選擇均未
    有退讓，此後兩造任令分居情形處於繼續狀態中，分居期間
    兩造亦均未有積極修補夫妻感情之作為，被告對於兩造婚姻
    中之家庭事務、子女教養、家庭生活費用等皆採取置身事外
    之態度，兩造見面口角頻生，其後均不願再與對方有所互動
    及聯繫，被告於本案審理期間固稱不願離婚，惟其對於原告
    提起本件離婚訴訟，多次表達意見稱：原告要離婚，應該二
    十幾年前就要離婚、原告為何之前不離婚，蹉跎伊二十幾年
    等消極言語，而未提出具體改善兩造婚姻困境之方法。是依
    兩造目前毫無聯繫之相處狀況，應認兩造主觀上均已無「共
    同經營家庭」之意願，客觀上兩造間之夫妻實質關係，亦名
    存實亡，多年之分居生活、彼此互無聞問，已令兩造間之感
    情基礎喪失殆盡，致生婚姻破綻而無法回復，此應符合民法
    第1052條第2 項前段所稱難以維持婚姻之重大事由。本院復
    斟諸前述兩造婚姻生活歷程、兩造均無心共同經營婚姻、無
    積極履行同居義務之意願等情，認兩造就婚姻破綻之原因，
    可歸責性相當，是原告自得請求離婚。
五、從而，原告依民法第1052條第2 項之規定，請求判決准與被
    告離婚，為有理由，應予准許。
六、本件事證已臻明確，兩造其餘之攻擊防禦方法及所提證據，
    於判決結果不生影響，爰不一一論列，併此敘明。
七、據上論結，本件原告之訴為有理由，依家事事件法第51條，
    民事訴訟法第78條，判決如主文。
中    華    民    國   110    年    11    月    5     日
                  家事法庭    法  官  林曉芳
　
以上正本係照原本作成。
如對本判決上訴，須於判決送達後20日內向本院提出上訴狀。
如委任律師提起上訴者，應一併繳納上訴審裁判費。
中    華    民    國   110    年    11    月    5     日
                              書記官  甘治平